【裁判字號】    95,台上,2416
【裁判日期】    951026
【裁判案由】    拆屋還地等
【裁判全文】
最高法院民事判決            九十五年度台上字第二四一六號
上  訴  人  甲○○
            乙○○
共      同
訴訟代理人  楊榮富律師
被 上訴 人  丙○○
            丁○○
            壬○○
            癸○○
上列當事人間請求拆屋還地等事件，上訴人對於中華民國九十五
年五月二十三日台灣高等法院台中分院第二審更審判決（九十三
年度上更(一)字第一四號），提起上訴，本院判決如下：
    主  文
原判決關於駁回上訴人對於被上訴人癸○○請求拆屋還地及返還
不當得利本息之上訴暨該訴訟費用部分廢棄，發回台灣高等法院
台中分院。
其他上訴駁回。
第三審訴訟費用，關於駁回其他上訴部分，由上訴人負擔。
    理  由
本件上訴人主張：坐落台中縣太平市○○路段第一０五、一０五
之三、之七、之二０、之二二、之二三地號等六筆土地（下稱系
爭土地）為伊共有，應有部分各二分之一。被上訴人癸○○（即
林國榮之繼承人）與同案上訴人庚○○○、子○○、丑○○、寅
○○、卯○○、辰○○、巳○○（下稱庚○○○等七人，為林松
木之繼承人）占用如原判決附圖（下稱附圖）所示B1、B2、B2-1
、B3部分，並在B1、B2、B2-1部分建造房屋；被上訴人丙○○占
用如附圖所示F1-1、F2-1、F1、F2、F3部分，並在F1-1、F1、F3
部分建造房屋；被上訴人丁○○占用如附圖所示E1、E2、E1-1、
E2-1部分建築房屋；被上訴人壬○○占用如第一審判決附圖所示
Ｅ部分土地建有房屋，均無正當權源，伊自得依民法第七百六十
七條規定，請求被上訴人拆除上開地上建物並交還占用之土地。
又被上訴人無權占有系爭土地，受有相當於租金之利益，致伊受
損害，伊亦得本於不當得利之法律關係，請求彼等返還。被上訴
人固抗辯渠等或渠等之被繼承人與原地主即伊之前手間原存有租
地建屋之法律關係，但為伊所否認。縱認被上訴人之抗辯屬實，
亦因彼等積欠歷年租金，經乙○○於七十五年九月及七十六年一
月間以原地主之受任人地位，催告被上訴人或其被繼承人限期繳
納，但均因未依限繳納而租約終止在案。再者，被上訴人現使用
之房屋，均於五十年至六十年間所重新建築者，即令彼等就系爭
土地原有租地建屋法律關係存在，亦因房屋已不堪使用而消滅等
情。爰求為命：(一)癸○○應將上開建物拆除並交還占用之土地及
給付新台幣（下同）六十二萬一千七百七十七元暨加付法定遲延
利息，另自八十六年六月一日起至交還土地日止，按年給付五萬
三千五百十二元。(二)丙○○應將上開建物拆除並交還占用之土地
及給付三十三萬六千五百四十元暨加給法定遲延利息，另自八十
六年六月一日起至交還土地日止，按年給付三萬九千零八十八元
。(三)丁○○應將上開建物拆除並交還占用之土地及給付二十萬三
千四百六十七元暨加給法定遲延利息，另自八十六年六月一日起
至交還土地日止，按年給付二萬三千六百三十二元。(四)壬○○應
將上開建物拆除並交還占用之土地及給付八萬六千三百四十一元
暨加給法定遲延利息，另自八十六年六月一日起至交還土地日止
，按年給付七千三百三十元之判決（庚○○○等七人、戊○○、
己○○、辛○○、午○○、未○○、申○○、酉○○、戌○○、
亥○○上訴部分另結。其餘未繫屬本院者，不予贅述）。
被上訴人則以：系爭土地原為訴外人林鑽燧所有，伊或伊之被繼
承人與林鑽燧間有租用基地建築房屋之契約，於基地出賣時，有
優先購買權。本件乙○○雖曾以林鑽燧之繼承人即訴外人林守成
、林玉枝、林守直（下稱林守成等三人）之受任人之地位，於七
十五年九月九日以存證信函分別通知丙○○、林松木、丁○○等
人，然其存證信函之通知意旨，係以不實之買賣及不合法之催告
限於十日內依約定稻谷照農會公告價格折算現金向訴外人游振福
處繳清，逾期即終止租約等語，復未對已故承租人之全體繼承人
為之，其買賣契約自不得對抗伊，亦不生合法終止租約之效果。
伊原租地建屋關係仍繼續存在，並非無權占有。再者，伊現有之
建物，並無重新建築者，亦非不堪使用，縱認有改建之事實，亦
係在租賃存續中改建，在改建之後，原地主及上訴人仍有繼續收
租之行為，亦發生新的不定期租賃關係等語資為抗辯。被上訴人
癸○○另以：伊所使用之系爭太平市○○路四十五號房屋，係伊
出生時即已建造之房屋，土地係伊祖先向林鑽燧承租，房屋牆壁
為土磚（土角厝）建造，雖經修建，然主體仍為土造。伊否認有
收到上訴人所發上開通知優先承購及催繳欠租之存證信函，應由
上訴人舉證等語，資為抗辯。
原審維持第一審關於此部分所為上訴人敗訴之判決，駁回其上訴
，無非以：系爭土地原為林鑽燧所有，林鑽燧於台灣光復後遷居
日本，將系爭土地委託訴外人葉作樂律師管理。林鑽燧於四十七
年八月十六日死亡，葉作樂於六十三年十二月二十四日以林鑽燧
名義與乙○○訂立買賣契約，將含系爭土地在內共三十六筆土地
移轉登記予乙○○，嗣經林松木等人提起確認買賣關係不存在及
塗銷所有權移轉登記之訴，經法院判決林松木等人勝訴確定，乙
○○之所有權登記遂遭塗銷。嗣林鑽燧之繼承人林守成、林守直
、林玉枝、林守藩（下稱林守藩等四人）於七十二年八月二十日
與乙○○訂立和解書，承認上開買賣契約，並委由訴外人李燕參
代理處理出賣事宜，於七十三年五月十五日與乙○○及訴外人李
文騫就系爭土地簽立買賣契約，李文騫嗣將其債權出賣予甲○○
，系爭土地於七十六年十月十四日辦理所有權移轉登記為被上訴
人共有，應有部分各二分之一。被上訴人確分別占用如上所述之
土地及建有房屋等事實，為兩造所不爭，復有土地登記簿謄本、
台灣台中地方法院（下稱台中地院）六十八年度訴字第二０四０
號民事判決、授權書、和解書及中譯文、不動產買賣契約書、存
證信函、土地買賣所有權移轉契約書、登記申請書、戶籍謄本、
測量成果圖等件可證，堪信為真實。查丙○○之父韓慶及丁○○
之父李純良自三十八年一月一日起、壬○○之父林朝欽及庚○○
○等七人之被繼承人林松木亦自四十四年一月一日起分別承租系
爭土地內各自占用部分，業據提出租金繳納記帳五紙及戶籍謄本
為證，復有調自台中地院六十八年度訴字第二０四０號確認買賣
關係不存在事件內林松木所提出之租金繳納記帳影本二紙可稽。
即台中地院上開民事事件，亦認定系爭土地原屬林鑽燧所有，租
與該案之原告等，而丙○○係該案之原告，丁○○則為該案原告
李純良之繼承人，壬○○為該案原告林朝欽之繼承人，庚○○○
等七人為該案原告林松木之繼承人，癸○○之父林國榮與林松木
為兄弟關係，有台中地院前揭民事判決、台灣高等法院台中分院
六十八年度上字第一一五四號及最高法院七十年度台上字第一四
六八號民事判決、戶籍謄本在卷足憑。再者，乙○○曾以林守成
、林玉枝、林守直（下稱林守成等三人，林守藩死亡，由林守成
等三人繼承）之受任人之地位於七十五年九月間催告系爭土地各
承租人限期繳納欠租，逾期即終止租約等語，有存證信函及台灣
台中地方法院七十六年度聲字第五０號民事裁定可憑。即依乙○
○與林守藩等四人所訂立之和解書，約定系爭土地存有出租意旨
及林守藩等四人將其另計目錄各筆土地，委託律師葉作樂管理等
語，即屬葉作樂有管理出租之權利。而葉作樂收租之方式，係通
知承租人將欠繳稻穀送至太平市新光村李永昌碾米工廠或按市價
折現送至其律師事務所繳納，並發給承租人「租金繳納記帳」為
憑，並以林鑽燧之名義收取租金，後來林鑽燧死亡之後，葉作樂
仍以上開方式繼續收取租金，有租金繳納記帳四紙可證。故被上
訴人與林鑽燧及其繼承人林守藩等四人間就系爭土地原有已存在
之租賃關係，並不因該「租金繳納記帳」之記載方式有瑕疵而受
影響。又丙○○、丁○○及壬○○（下稱丙○○等三人）現所使
用之房屋，均為五十年至六十年間所建築，雖有台灣省建築師公
會台中辦事處之鑑定報告書可稽，惟依其鑑定分析欄(二)所載，足
見該鑑定報告不夠嚴謹，其真實性已不無可疑，且上列被上訴人
辯稱原地主收租至五十六年間，有租金繳納記帳可憑。則丙○○
等三人現所使用之房屋縱有重建之情，亦因出租人同意繼續收租
而發生新的不定期之租賃關係，是被上訴人就系爭土地有租地建
屋契約存在。按租賃權亦為財產權之一種，應由全體繼承人共同
繼承而為公同共有，依民法第二百六十三條準用第二百五十八條
規定，出租人如欲終止租約，應向全體繼承人為之，始生終止租
約之效力。次按基地出賣時，地上權人、典權人或承租人有依同
樣條件優先購買之權。前項優先購買權人於接到出賣通知後十日
內不表示者，其優先權視為放棄。出賣人未通知優先購買權人而
與第三人訂立買賣契約者，其契約不得對抗優先購買權人。土地
法第一百零四條第一項前段及第二項定有明文。查丙○○與原地
主之租賃契約，係乃父韓慶與原地主林鑽燧所訂立，而韓慶於五
十八年十一月二十五日死亡，其權利義務由長女韓軟、養子丙○
○等人共同繼承；而丁○○與原地主之租賃契約，係其父李純良
與林鑽燧所訂立，李純良於七十二年七月一日死亡，其權利義務
由妻李張甘及子女李銘深、丁○○、李銘淵、李銘鏡、李銘宗、
李玲玉、李麗雪、李麗華、李淑芬等人共同繼承等情，有租金繳
納記帳及戶籍謄本可稽。上訴人上開存證信函僅分別對丙○○、
丁○○為之，依上開說明，並不發生終止系爭租約之效力。至壬
○○抗辯其未受上開存證信函之通知及送達等情，為上訴人所未
爭執，是其此部分之租賃關係，亦不因上開存證信函而受影響，
則上訴人自不得以其與原地主間所訂立之買賣契約書對抗丙○○
等三人。從而上訴人依民法第七百六十七條及不當得利之法則，
訴請丙○○等三人拆屋還地及返還不當得利本息，不應准許。另
癸○○之父為林國榮，與庚○○○等七人之被繼承人林松木為弟
兄關係，林國榮與林松木之父為林添旺，固然屬實，惟依卷附租
金繳納記帳可知，該部分租約係由庚○○○等七人之被繼承人林
松木與原地主林鑽燧於四十四年四月一日所訂立，前揭台中地院
六十八年度訴字第二０四０號確認買賣關係不存在事件訴訟，亦
僅由林松木列名為原告提起，可見此部分租約先前縱由林添旺承
租，然自四十四年四月一日起已合意變更由林松木承租。再依卷
附戶籍謄本所載，於同年月間，林松木與林國榮設籍同一戶，林
松木為戶長，林國榮為其家屬（弟），是林國榮當時占用系爭土
地亦不過為林松木之占有輔助人而已。雖其後兄弟分家，繼續使
用土地，但並未證明其兄弟已與原地主重新換訂租約或增加承租
人，林國榮之占有系爭土地自應認為仍延續原占有輔助人之地位
為占有。因此，上訴人訴請癸○○將上開建物拆除並交還占用之
土地及返還不當得利部分，或無起訴之必要，或無拆除之權能，
應予駁回等詞，為其判斷之基礎。
關於廢棄發回部分：
按癸○○之父林國榮，與庚○○○等七人之被繼承人林松木為弟
兄關係，林國榮與林松木之父為林添旺，為兩造所不爭，復有戶
籍謄本可稽，而癸○○又以伊所使用之房屋，係伊出生時即已建
造之房屋，土地係伊祖先向林鑽燧承租。果爾，則林添旺死亡之
後，此部分租約縱自四十四年四月一日起變更為由林松木承租，
但癸○○之被繼承人林國榮就該房屋有否拋棄繼承，即該房屋究
由林松木及林國榮共同繼承，抑僅由林松木一人繼承，凡此攸關
該房屋如須拆除，其事實上之處分權究應由林松木及林國榮之繼
承人共同行使，或僅由林松木之繼承人即庚○○○等七人為之即
可，原審就此並未詳加調查審認，即以此部分租約自四十四年四
月一日起已合意變更由林松木承租，林國榮當時占用系爭土地亦
不過為林松木之占有輔助人而已，因認上訴人訴請癸○○將上開
建物拆除並交還占用之土地及返還不當得利部分，或無起訴之必
要，或無拆除之權能，自嫌速斷。上訴論旨，指摘原判決關於此
部分不當，聲明廢棄，為有理由。
關於駁回其他上訴部分：
原審以前揭理由，就上訴人主張依民法第七百六十七條及不當得
利之法則，訴請丙○○等三人拆屋還地及返還不當得利本息部分
，為無理由，不應准許。因而維持第一審所為上訴人該部分敗訴
之判決，駁回上訴人對該部分之上訴，經核並無違誤。上訴論旨
，就原審取捨證據、認定事實之職權行使，指摘原判決此部分為
不當，聲明廢棄，非有理由。
據上論結，本件上訴一部為有理由，一部為無理由。依民事訴訟
法第四百七十七條第一項、第四百七十八條第二項、第四百八十
一條、第四百四十九條第一項、第七十八條，判決如主文。
中    華    民    國  九十五  年    十    月  二十六  日
                      最高法院民事第七庭
                          審判長法官  劉  延  村
                                法官  劉  福  來
                                法官  黃  秀  得
                                法官  吳  謀  焰
                                法官  李  寶  堂
      本件正本證明與原本無異
                                      書  記  官
中    華    民    國  九十五  年   十一   月    六    日
                                                Ａ


司法院資訊處製作；財團法人民間司法改革基金會備份。
